ACORDAO-COMPLETO-2408804

ACÓRDÃO 2097/2020 ATA 30/2020 - PLENÁRIO

VISTOS, relatados e discutidos estes autos de processo administrativo que tem por objeto anteprojeto de resolução elaborada pela Presidência deste Tribunal com o objetivo de instituir a política de governança organizacional do Tribunal,
ACORDAM os Ministros do Tribunal de Contas da União, reunidos em sessão do Plenário, diante das razões expostas pelo Relator, em:
9.1. aprovar o projeto de resolução em anexo;
9.2. arquivar os presentes autos.

Processo administrativo com proposta de resolução para estabelecimento da Política de Governança Organizacional do Tribunal de Contas da União.

Senhor Presidente, 
Senhores Ministros, 
Senhora Procuradora-Geral, 
	Parabenizo o eminente Relator, Ministro Benjamin Zymler, pela alta qualidade da discussão empreendida neste projeto de resolução formulada pela Secretaria de Planejamento, Governança e Gestão (Seplan) , com a finalidade de instituir a política de governança organizacional do Tribunal, e desde logo agradeço por acolher a maioria das sugestões que encaminhei a Sua Excelência.
	Desde logo destaco que acompanho o Voto do Relator, inclusive em relação à manutenção de um dispositivo específico de gestão de crise conforme fundamentação trazida pela Seplan, notadamente em face do destaque necessário à matéria.
	A resolução em exame, conforme bem consignado nos autos, "visa atender à necessidade de implementação de um sistema de governança organizacional que assegure a utilização eficiente dos recursos, auxilie a tomada de decisões e o cumprimento das responsabilidades e transparência dos resultados" e contribui para a orientação estratégica de longo prazo e para a avaliação das ações deste Tribunal.
	Feitas essas breves considerações, endosso na íntegra as conclusões do eminente Relator, parabenizando-o por trazer a este Plenário resolução tão relevante para esta Casa, estendendo minhas congratulações para a iniciativa do Exmo. Sr. Presidente José Múcio Monteiro de propor esse projeto e à equipe técnica da Secretaria de Planejamento, Governança e Gestão pela elaboração da minuta
Sala das Sessões, em 12 de agosto de 2020. 
JOÃO AUGUSTO RIBEIRO NARDES 
Ministro

não há.

3. Interessados/Responsáveis: não há.

13.1. Ministros presentes: José Mucio Monteiro (Presidente), Walton Alencar Rodrigues, Benjamin Zymler (Relator), Augusto Nardes, Aroldo Cedraz, Raimundo Carreiro, Ana Arraes, Bruno Dantas e Vital do Rêgo.
13.2. Ministros-Substitutos presentes: Marcos Bemquerer Costa, André Luís de Carvalho e Weder de Oliveira.

BENJAMIN ZYMLER

Trata-se de proposta de resolução formulada pela Secretaria de Planejamento, Governança e Gestão (Seplan) , com a finalidade de instituir a política de governança organizacional do Tribunal.
2.	A Secretaria-Geral da Presidência (peça 4) apresentou a proposta nos seguintes termos:
"2.	Conforme apontado pela Seplan, o normativo proposto visa atender à necessidade de implementação de um sistema de governança organizacional que assegure a utilização eficiente dos recursos, auxilie a tomada de decisões e o cumprimento de responsabilidade e transparência dos resultados.
3.	No despacho juntado à peça 1, a unidade de planejamento destaca que a implantação da estrutura de governança no Tribunal alinha-se às orientações que o TCU vem expedindo para a Administração Pública Federal, por meio de diversos acórdãos acerca dessa temática. Dessa forma, e considerando a liderança pelo exemplo preconizada nas Normas Internacionais das Entidades Fiscalizadoras Superiores (Issai) a Seplan entende que, para que o TCU possa estimular externamente o assunto, deve também possuir esse modelo já estabelecido internamente. 
4.	O projeto de resolução apresentado encontra-se estruturado da seguinte forma:
	a) Capítulo I - Das disposições gerais:  é apresentado, em linhas gerais, o Sistema de Governança Organizacional de Tribunal de Contas da União (SGO/TCU) e os principais conceitos envolvidos;
	b) Capítulo II - Das funções, dos princípios e das diretrizes da governança no TCU:  são destacadas as funções "avaliar", "dirigir" e "monitorar" e os princípios de governança extraídos do Referencial Básico de Governança e do Decreto 9.203, de 22 de novembro de 2017, da Presidência da República e adaptados à realidade do TCU;
	c) Capítulo III - Dos mecanismos de governança organizacional: são detalhados os mecanismos de liderança, estratégia e controle conforme última revisão do modelo do levantamento de governança, ocorrida em 2018;
	d) Capítulo IV - Do Sistema de governança do Tribunal: são definidas as responsabilidades das instâncias de governança no âmbito do Tribunal e fora dele, bem como a forma como essas instâncias se interligam dentro desse sistema;
	e) Capítulo V - Da Transição da Gestão: trata-se de temática constante da Resolução TCU 308, de 13 de fevereiro de 2019, inseria nesse normativo em razão da inexistência, à época de sua edição, de instrumento versando sobre governança corporativa; o tópico mostra-se fundamental para assegurar que haja continuidade administrativa e contribua, dessa forma, para a boa governança no âmbito do Tribunal; e
	f) Capítulo VI - Das disposições finais - aborda a periodicidade de revisão e a competência do Presidente para expedir atos referentes à regulamentação e dirimir casos omissos sobre a matéria.
5.	Em seu arrazoado, a Seplan discorre ainda sobre outros tópicos importantes, tais como a instituição da gestão de crise, a previsão de elaboração de um plano de integridade e a questão da independência funcional da auditoria interna. Também são elencados os benefícios esperados com a implantação da política de governança.
6.	A matéria foi debatida na CCG em reunião realizada no último dia 16/4/2020. Nessa ocasião, os membros da Comissão apreciaram a matéria, manifestando-se favoravelmente à proposta normativa apresentada, com ajuste redacional já incorporado na versão juntada à peça 3, e deliberaram no sentido de encaminhar a minuta de resolução à Presidência, sugerindo sorteio de relator para a matéria.
7.	Ante o exposto, em cumprimento a essa deliberação, encaminho os autos ao Gabinete da Presidência, para avaliação da minuta de resolução ajustada (peça 3) e, caso entenda pertinente, determinação de sorteio de relator, nos termos do art. 74 do Regimento Interno/TCU."
3.	Sorteado relator, em 5 de maio de 2020 comuniquei ao Plenário desta Corte a abertura do prazo de 15 (quinze) dias para recebimento de emendas dos Ministros ou sugestões dos Ministros-Substitutos e do Procurador-Geral junto a este Tribunal, nos termos do art. 75 do RITCU.
6.	Vieram aos autos sugestões encaminhadas pelos Ministros-substitutos André Luís de Carvalho (peça 8) e Marcos Bemquerer (peça 11) e propostas de emendas encaminhadas pelos Gabinetes dos Ministros Augusto Nardes (peças 9 e 10) , Vital do Rego (peça 13) , Ana Arraes (peça 12) e Bruno Dantas (peça 14) .
É o Relatório.

não há

Não atuou.

ADMINISTRATIVO. PROJETO DE RESOLUÇÃO. PROPOSTA DE INSTITUIÇÃO DA POLÍTICA DE GOVERNANÇA ORGANIZACIONAL DO TRIBUNAL. ACOLHIMENTO DAS PROPOSTAS COM ALTERAÇÕES. APROVAÇÃO DO PROJETO DE RESOLUÇÃO.

ADMINISTRATIVO (ADM)

Cuidam os autos de projeto de resolução formulada pela Secretaria de Planejamento, Governança e Gestão (Seplan) , com a finalidade de instituir a política de governança organizacional do Tribunal.
2.	Na sessão ordinária de 5/5/2020 comuniquei ao Plenário desta Corte, nos termos do art. 75 do RITCU, a abertura do prazo de 15 (quinze) dias para recebimento de emendas dos Ministros ou sugestões dos Ministros-Substitutos e do Procurador-Geral junto a este Tribunal. Transcorrido o prazo estipulado, recebi em meu gabinete sugestões encaminhadas pelo Ministros-Substitutos André Luís de Carvalho (peça 8) e Marcos Bemquerer (peça 11) e propostas de emendas encaminhadas pelos Ministros Augusto Nardes (peças 9 e 10) , Vital do Rego (peça 13) , Ana Arraes (peça 12) e Bruno Dantas (peça 14) .
II
3.	Conforme a proposta da Secretaria de Planejamento, Governança e Gestão - Seplan (peça 1) , a referida resolução "visa atender à necessidade de implementação de um sistema de governança organizacional que assegure a utilização eficiente dos recursos, auxilie a tomada de decisões e o cumprimento das responsabilidade e transparência dos resultados."
4.	A Seplan relata que "promover a melhoria da governança no TCU" já constava do Plano Estratégico do TCU 2011-2015 e que este Tribunal passou a adotar tal objetivo como uma de suas principais diretrizes desde o biênio 2013 e 2014. Nessa época, atuando como coordenadora, a secretaria participou da elaboração do "Referencial Básico de Governança Aplicável a Órgãos e Entidades da Administração Pública (RBG) ". Esse documento deu início a uma ampla discussão sobre as práticas de governança na administração pública no âmbito federal, estadual e municipal.
5.	Embora já exista no Tribunal, desde 2011, uma política de Governança de Tecnologia da Informação do TCU, é importante, consoante observa a Seplan, "que se tenha uma política que atenda esta Casa como um todo, que estabeleça um sistema de Governança que perpasse todas as unidades."
6.	Caso aprovada, a resolução passará a estabelecer, sem maiores detalhamentos, o Sistema de Governança Organizacional do Tribunal de Contas da União (SGO/TCU) , a estrutura de Governança Organizacional, bem como as unidades envolvidas, definindo a Seplan como unidade central do SGO.
7.	Além disso, a política inovaria ao incorporar novas temáticas:
a) instituição da gestão de crise como instância de governança e a criação de um Gabinete de Crise institucional; 
b) um capítulo em separado sobre Transição da Gestão;
c) a previsão de um Plano de Integridade de forma a atender as recomendações da OCDE - Organização para a Cooperação e Desenvolvimento Econômico; e
d)  a independência funcional da auditoria interna.
8.	De acordo com o parecer da Seplan, a instituição da política de governança organizacional do Tribunal pode contribuir para:
definir em nível organizacional responsabilidades e áreas de atuação de cada ator envolvido no sistema de governança de modo que o servidor do Tribunal, as autoridades e as partes interessadas tenham conhecimento;
estruturar e coordenar de maneira estruturada as práticas de governança esparsas pelo Tribunal, de forma a permitir a identificação de vulnerabilidades sistêmicas que subsidiam a melhoria organizacional;
aumentar a eficiência e o atendimento às demandas da sociedade por maior transparência, accountability, equidade e responsabilidade em sua gestão por meio do fortalecimento dos mecanismos de governança pública;
induzir mudança de comportamento, incentivando a adoção de boas práticas de governança, estimulando melhorias nos serviços prestados às partes interessadas e à sociedade.
melhorar a imagem do Tribunal por meio de ações efetivas de transparência e accountability;
permitir que se crie canais institucionalizados com vistas a identificar casos de boas governança e gestão para estudos futuros;
permitir que boas práticas de governança pública, se postas em prática, incrementem o desempenho contribuindo, entre outras coisas, para a entrega de benefícios econômicos, sociais e ambientais para os cidadãos; e
experimentar no próprio TCU os efeitos da regulamentação e aprimoramento da governança ajudará a atividade de controle a produzir decisões relativas a essa área cada vez mais alinhadas, graças à experiência prática adquirida.
9.	O projeto de resolução apresentado está estruturado da seguinte forma:
Capítulo I - Das Disposições Gerais:  é apresentado, em linhas gerais, o Sistema de Governança Organizacional de Tribunal de Contas da União (SGO/TCU) e os principais conceitos envolvidos;
Capítulo II - Das funções, dos princípios e das diretrizes da governança no TCU:  são destacadas as funções "avaliar", "dirigir" e "monitorar" e os princípios de governança extraídos do Referencial Básico de Governança e do Decreto nº 9.203, de 22 de novembro de 2017, da Presidência da República e adaptados à realidade do TCU;
Capítulo III - Dos mecanismos de governança organizacional: são detalhados os mecanismos de liderança, estratégia e controle conforme última revisão do modelo do levantamento de governança, feito em 2018.
Capítulo IV - Da Estrutura de Governança Organizacional: nesse capítulo são definidas as responsabilidades das instâncias de governança no âmbito do Tribunal e fora dele, bem como a forma como essas instâncias se interligam dentro desse sistema;
Capítulo V - Das Instâncias de Gestão: de forma semelhante ao capítulo anterior, estão definidas as instâncias responsáveis pela gestão e as responsabilidades de cada uma delas;
Capítulo VI - Da Transição da Gestão: fundamental para assegurar que haja continuidade administrativa e contribua, dessa forma, para a boa governança no âmbito do TCU; e
Capítulo VII - Das Disposições Finais - Trata sobre a periodicidade de revisão e a competência do Presidente para expedir atos referentes à regulamentação e dirimir casos omissos.
III
10.	Passo a seguir, a analisar as propostas de emenda e as sugestões apresentadas pelos Senhores Ministros e Ministros-substitutos que foram formalmente encaminhadas a esta relatoria. Desde já, acolho as sugestões a seguir de alterações da minuta de anteprojeto, pelas justificativas apresentadas por Suas Excelências. 
	Dispositivo
	Redação Original
	Nova Redação Sugerida
	Justificativa

	Ministro Augusto Nardes:

	Art. 2º, inciso I (modificativa) 
	I - governança organizacional: compreende os mecanismos de liderança, estratégia e controle postos em prática para avaliar, direcionar e monitorar a atuação da gestão, com vistas à condução do TCU em relação às suas atividades políticas e serviços de interesse da sociedade; 
	I - governança organizacional: mecanismos de liderança, estratégia e controle postos em prática para avaliar, direcionar e monitorar a atuação da gestão, com vistas à condução do TCU em relação às suas atividades políticas e serviços de interesse da sociedade; 
	Exclusão da expressão "compreende os", para compatibilização com a redação dos demais incisos.

	Ministro-Substituto André Luís de Carvalho:

	Art. 2º, inciso I
 (modificativa) 
	I - governança organizacional: compreende os mecanismos de liderança, estratégia e controle postos em prática para avaliar, direcionar e monitorar a atuação da gestão, com vistas à condução do TCU em relação às suas atividades políticas e serviços de interesse da sociedade; 
	I - governança organizacional: compreende os mecanismos de liderança, estratégia e controle postos em prática para avaliar, direcionar e monitorar a atuação da gestão, com vistas à condução do TCU em relação às suas atividades político-institucionais e serviços de interesse da sociedade;
	O TCU não exerceria as supostas atividades políticas, por força do art. 73, § 3°, da CF88, ao passo que os membros do TCU não exerceriam as eventuais atividades político-partidárias, por analogia ao art. 95, parágrafo único, III, da CF88, e, assim, o uso da expressão "suas atividades político-institucionais" seria mais adequado do que "suas atividades políticas".

	Ministro Augusto Nardes:

	Art. 2º, inciso II (modificativa) 
	II - mecanismos de governança: conjuntos de práticas de liderança, de estratégia e de controle que devem ser adotados pelas organizações para que as funções de governança referentes à avaliação, ao direcionamento e ao monitoramento institucional sejam executadas de forma satisfatória;
	II - mecanismos de governança: conjunto de práticas de liderança, de estratégia e de controle adotados pelo TCU para que as funções de governança referentes à avaliação, ao direcionamento e ao monitoramento institucional sejam executadas de forma satisfatória;
	Ajuste no termo "conjuntos" e exclusão da expressão "que devem ser", para compatibilização da redação com a dos demais incisos.
Substituição da expressão "pelas organizações" pela expressão "pelo TCU", por se tratar de normativo interno, específico para o Tribunal.

	Art. 2º, inciso III (modificativa) 
	III - partes interessadas: públicos e entidades com os quais o Tribunal se relaciona de forma direta ou indireta para entrega de seus resultados (jurisdicionados, Congresso Nacional, cidadãos, sociedade em geral) ;
	III - partes interessadas: públicos com os quais o Tribunal se relaciona de forma direta ou indireta para entrega de seus resultados (jurisdicionados, Congresso Nacional, cidadãos, sociedade em geral) ;
	Exclusão da expressão "e entidades", por estar esse conceito inserido, de forma genérica, no termo "públicos".

	Ministro Bruno Dantas:

	Art. 2º, inciso III (modificativa) 
	III - partes interessadas: públicos e entidades com os quais o Tribunal se relaciona de forma direta ou indireta para entrega de seus resultados (jurisdicionados, Congresso Nacional, cidadãos, sociedade em geral) ;
	III - partes interessadas: pessoas físicas ou jurídicas, grupos de pessoas ou órgãos com interesse na prestação de serviços do Tribunal, podendo ser afetados positiva ou negativamente pela atuação do TCU (jurisdicionados, Congresso Nacional, cidadãos, sociedade em geral) ;
	Tornar mais clara a redação e compatível com a definição de "partes interessadas" constante no Referencial Básico de Governança do TCU e com o estudo sobre governança da Federação Internacional de Contadores (IFAC) , publicado em 2001.
Ademais, do ponto de vista jurídico, "públicos" é uma palavra pouco técnica e "entidade" significa pessoa jurídica, o que restringe o alcance da expressão.

	Ministro Augusto Nardes:

	Art. 2º, inciso IV (modificativa) 
	IV - alta administração: conjunto de gestores que integram o nível estratégico da organização, com poderes para estabelecer políticas, diretrizes e objetivos organizacionais; e
	IV - alta administração: conjunto de gestores que integram o nível estratégico da organização, composto pelo Presidente do TCU e pelos membros da Comissão de Coordenação Geral (CCG) , com poderes para estabelecer políticas, diretrizes e objetivos organizacionais;
	Inclusão da expressão "composto pelo Presidente do TCU e pelos membros da Comissão de Coordenação Geral (CCG) ", para consolidação do conceito com o disposto no art. 12, inciso III, a fim de dar mais clareza à redação.

	Art. 2º, inclusão do inciso VI (aditiva) 
		VI - instâncias internas de governança: unidades responsáveis pela condução e avaliação da estratégia e das políticas estabelecidas, bem como pela atuação em casos de desvios. 
	Necessidade de conceituação do instituto, haja vista que o normativo estabelece o papel das instâncias internas de governança no art. 11, mas não define quais são essas instâncias.

	Ministro Bruno Dantas:

	Art. 2º, inciso IV (modificativa) 
	IV - alta administração: conjunto de gestores que integram o nível estratégico da organização, com poderes para estabelecer políticas, diretrizes e objetivos organizacionais; e
	VI - instâncias internas de governança: unidades responsáveis por definir ou avaliar a estratégia e as políticas, garantindo que elas atendam ao interesse público, bem como monitorar a conformidade e o desempenho destas, devendo agir nos casos em que desvios forem identificados. São elas o Plenário, o Conselho Consultivo, a alta administração e as instâncias internas de apoio a governança. 
	Acrescentar a definição de "instâncias internas de governança", antes de tratar da alta administração, para que o leitor tenha a noção do todo e não fique na dúvida sobre o papel do Plenário. Compatibilizar com o Referencial Básico de Governança do TCU.

	Art. 2º, inciso V (modificativa) 
	V - gestão da estratégia: conjunto de ações e decisões necessárias à formulação, ao acompanhamento e à avaliação da estratégia, à análise de cenários e de ambientes interno e externo, assim como ao acompanhamento dos resultados alcançados e ao realinhamento da estratégia organizacional.
	V - alta administração: conjunto de gestores que integram o nível estratégico da organização, composta pelo Presidente do TCU e pelos membros da Comissão de Coordenação Geral (CCG) .
	Trazer o que estava inscrito no inciso IV para o inciso V, a fim de manter uma sequência lógica. Definir com mais precisão que unidades comporiam a Alta Administração. Embora esteja explicitado mais adiante na Resolução, entendemos que ela já deveria vir esclarecida neste momento. Retirar "com poderes para estabelecer políticas, diretrizes e objetivos organizacionais", a fim de não confundir.

	Art. 2º, inciso VI (aditiva) 
		VI - instâncias internas de apoio à governança: unidades que realizam a comunicação entre partes interessadas internas e externas à administração, bem como auditorias internas que avaliam e monitoram riscos e controles internos, comunicando quaisquer disfunções identificadas à alta administração ou ao Plenário.
	Adicionar a definição para deixar claro, logo no início da Resolução, todas as instâncias internas de Governança. A menção apenas à "Alta Administração" pode causar certa dúvida sobre as outras instâncias internas. Além disso, essa estrutura está alinhada com o Referencial Básico de Governança do TCU.

	Ministro Augusto Nardes:

	Art. 2º, inclusão do inciso VII (aditiva) 
		VII - gestão de riscos: processo de natureza permanente, estabelecido, direcionado e monitorado pela alta administração, que contempla as atividades de identificar, avaliar e gerenciar potenciais eventos que possam afetar a organização, destinado a fornecer segurança razoável quanto à realização de seus objetivos.
	Necessidade de conceituação do instituto, que consta dos arts. 8º, inciso VII, e 13, inciso IV, do normativo, utilizando como como referência a mesma redação do Decreto 9.203/2017.

	Ministro Bruno Dantas:

	Art. 2º, inclusão do inciso VII (aditiva e modificativa) 
		VII - gestão da estratégia: conjunto de ações e decisões necessárias à formulação, planejamento, execução, monitoramento, avaliação e revisão da estratégia organizacional.
	Trazer para o inciso VII o que estava disposto no V com algumas alterações, a fim de simplificar e englobar todas as etapas da gestão da estratégia. A "análise de cenários e do ambiente", prevista na redação anterior, faz parte do planejamento, o "acompanhamento dos resultados" está englobado na avaliação e o "realinhamento", na revisão.

	Art. 3 º, inciso II (modificativa) 
	II - dirigir e orientar a preparação, a articulação e a coordenação de políticas e planos, alinhando as funções organizacionais às necessidades das partes interessadas e assegurando o alcance dos objetivos.
	II - direcionar e orientar a preparação, a articulação e a coordenação de políticas e planos, alinhando as funções organizacionais às necessidades das partes interessadas e assegurando o alcance dos objetivos.
	"Direcionar" é como consta no Referencial Básico de Governança do TCU (RFB/TCU) e tem o significado mais condizente ("dar a direção") com o que se espera da boa governança.

	Art. 4 º, inciso II
 (modificativa) 
	II - integridade
	II - probidade
	Embora a Federação Internacional de Contadores tenha definido "integridade" como princípio e ela esteja no Decreto 9.203/2017, entendemos que "probidade", princípio sugerido pelo Banco Mundial, seria um termo mais adequado. A palavra tem sentido mais preciso do que "integridade" (que tanto significa honestidade como também característica do inteiro) . Além disso, o princípio da "probidade" está listado e definido no Referencial Básico de Governança do TCU e é compatível com o princípio da moralidade da Administração Pública previsto no art. 37 da Constituição Federal.

	Art. 4 º, inciso IV
 (modificativa) 
	IV - controle
	IV - accountability ou prestação de contas;
	Compatibilizar com o RFB/TCU ou com o Decreto 9.203/2017. A minuta não contém o significado do princípio "controle". Talvez a intenção tenha sido de usar o termo para substituir o princípio da accountability ou da prestação de contas. No entanto, entendemos que a substituição não se mostra adequada, pois a palavra "controle" não se encontra consagrada como princípio se comparada às demais mencionadas ("accountability" ou
"prestação de contas") .

	Ministro Augusto Nardes:

	Art. 4º, inclusão do inciso XI (aditiva) 
		XI - capacidade de resposta;
	Necessidade de inclusão da "capacidade de resposta" como um dos princípios da governança, haja vista estar prevista como tal no Decreto 9.203/2017, representando uma das essências da governança.

	Art. 4º, inclusão do inciso XII (aditiva) 
		XII - prestação de contas e responsabilidade;
	Necessidade de inclusão da "prestação de contas e responsabilidade" como um dos princípios da governança, haja vista estar prevista como tal no Decreto 9.203/2017, representando uma das essências da governança.

	Ministro Bruno Dantas:

	Art. 5º, inciso I (modificativa) 
	I - clareza sobre o propósito do TCU e sobre os resultados que as partes interessadas esperam do Tribunal;
	I - clareza sobre o propósito do TCU e sobre os resultados que as partes interessadas esperam do Tribunal, os quais devem estar alinhados;
	Deixar claro que o propósito precisa estar compatível com os resultados esperados. Acrescentar diretriz prevista no RFB/TCU.

	Art. 5º, inciso V (modificativa) 
	V - servidores e gestores detentores das competências e experiência necessárias para o alcance de um nível de desempenho profissional que viabilize a entrega dos resultados institucionais esperados pelas partes interessadas;
	V - desenvolvimento das competências necessárias dos servidores e autoridades para o alcance dos resultados institucionais esperados pelas partes interessadas;
	Simplificar.

	Ministro Augusto Nardes:

	Art. 5º,  inclusão de novo inciso após o VI (aditiva) ,  renumerando-se os subsequentes
		VII - articulação, integração e coordenação com outras organizações para propiciar eficiência no alcance de resultados com menor dispêndio de esforços;
	Necessidade de inclusão de comando para aprimoramento do relacionamento do Tribunal com outras organizações, haja vista isso também ser uma das diretrizes da governança e o inciso VI do normativo fazer menção apenas à articulação interna. 

	Art. 5º, inciso VIII (modificativa, com renumeração, inclusive) 
	VIII - incentivo ao comportamento ético e íntegro pelas autoridades, alta administração e demais gestores e servidores do Tribunal;
	IX - incentivo ao comportamento ético e íntegro pelas autoridades e servidores do Tribunal;
	Exclusão da expressão "alta administração e demais gestores", haja vista tais atores serem servidores ou autoridades.

	Ministro Bruno Dantas:

	Art. 5º, inciso VIII
 (modificativa) 
	VIII - incentivo ao comportamento ético e íntegro pelas autoridades, alta administração e demais gestores e servidores do
Tribunal;
	VIII - garantia ao comportamento ético e probo das autoridades e servidores do Tribunal;
	Tornar mais forte o comprometimento com a ética e a probidade. Compatibilizar com o princípio da "probidade". Retirar "alta administração" e "demais gestores", pois eles já estão incorporados pelos termos "autoridades" e "servidores".

	Art. 5º, inciso XI (aditiva) 
		XI - avaliação periódica do desempenho dos gestores e servidores do Tribunal, a fim de incentivar a melhoria contínua.
	Acrescentar a avaliação de desempenho como diretriz, conforme está mencionada no RFB/TCU.

	Art. 5º, inciso XII (aditiva) 
		XII - garantia ao funcionamento de um sistema eficaz de gestão de risco
	Acrescentar a gestão de risco como diretriz, conforme mencionada no RFB/TCU e no Decreto 9.203/2017.

	Art. 5º, inciso XIII (aditiva) 
		XIII - aderência do orçamento ao plano estratégico
	Acrescentar uma diretriz importante para a eficácia da estratégia.

	Ministro Augusto Nardes:

	Art. 7º, caput  (modificativa) 
	Art. 7º O mecanismo de liderança é composto pelo conjunto de práticas que asseguram que pessoas íntegras, capacitadas, competentes, responsáveis e motivadas ocupem as principais posições gerenciais do Tribunal, liderando as pessoas e as funções organizacionais para o alcance dos resultados esperados pelas partes interessadas.
	Art. 7º O mecanismo de liderança é composto pelo conjunto de práticas de natureza humana ou comportamental, que asseguram que pessoas íntegras, capacitadas, competentes, responsáveis e motivadas ocupem as principais posições gerenciais do Tribunal, liderando as pessoas e as funções organizacionais para o alcance dos resultados esperados pelas partes interessadas.
	Necessidade de inclusão da expressão "de natureza humana ou comportamental", a fim de alinhar o conceito aos ditames do Decreto 9.203/2017 e caracterizar a governança em um grupo de prática humana.

	Ministra Ana Arraes:

	Art. 7º, caput  (modificativa) 
	Art. 7º O mecanismo de liderança é composto pelo conjunto de práticas que asseguram que pessoas íntegras, capacitadas, competentes, responsáveis e motivadas ocupem as principais posições gerenciais do Tribunal, liderando as pessoas e as funções organizacionais para o alcance dos resultados esperados pelas partes interessadas.
	Art. 7º O mecanismo de liderança é composto pelo conjunto de práticas que asseguram que pessoas íntegras, capacitadas, competentes, responsáveis e motivadas ocupem a alta administração e as principais posições gerenciais do Tribunal, liderando as pessoas e as funções organizacionais para o alcance dos resultados esperados pelas partes interessadas.
	Os ajustes redacionais, ao incluírem expressamente a alta administração na compreensão do mecanismo de liderança, tornam compatíveis as diretrizes da governança no TCU (art. 5º) com as disposições relativas ao mecanismo de liderança (art. 7º) .

	Ministro Bruno Dantas:

	Art. 7º, caput  (modificativa) 
	Art. 7º O mecanismo de liderança é composto pelo conjunto de práticas que asseguram que pessoas íntegras, capacitadas, competentes, responsáveis e motivadas ocupem as principais posições gerenciais do Tribunal, liderando as pessoas e as funções organizacionais para o alcance dos resultados esperados pelas partes interessadas.
	Art. 7º O mecanismo de liderança é composto pelo conjunto de práticas que asseguram que pessoas probas, capacitadas, competentes, responsáveis e motivadas ocupem as principais posições gerenciais do Tribunal, liderando as pessoas e as funções organizacionais para o alcance dos resultados esperados pelas partes interessadas.
	Compatibilizar com o princípio da "probidade".

	Ministro-Substituto André Luís de Carvalho:

	Art. 7°, caput (modificative) 
	Art. 7º O mecanismo de liderança é composto pelo conjunto de práticas que asseguram que pessoas íntegras, capacitadas, competentes, responsáveis e motivadas ocupem as principais posições gerenciais do Tribunal, liderando as pessoas e as funções organizacionais para o alcance dos resultados esperados pelas partes interessadas.
	Art. 7º O mecanismo de liderança é composto pelo conjunto de práticas que asseguram que pessoas íntegras, capacitadas, competentes, responsáveis e motivadas ocupem as principais posições gerenciais do Tribunal, liderando as pessoas e as funções organizacionais para o alcance dos resultados esperados pelas partes interessadas, com a observância, sempre que possível, da realização e da conclusão dos cursos oferecidos pelo ISC em sintonia com o plano institucional para o desenvolvimento na carreira perante a Secretaria do TCU.
	O exercício das funções de chefia e liderança na Secretaria do TCU deve, sempre que possível, ser promovido a partir da efetiva realização e conclusão dos cursos oferecidos pelo ISC dentro do referido programa de desenvolvimento institucional ao longo de toda a carreira como forma de assegurar o aperfeiçoamento das competências, capacidades e habilidades em prol da governança organizacional do TCU.

	Ministro Augusto Nardes:

	Art. 7º, § 1º, inciso I (modificativa) 
	I - clara definição de princípios, diretrizes, instâncias e responsabilidades;
	I - definição de princípios, instâncias e responsabilidades;
	Exclusão do termo "clara", para compatibilização da redação a dos demais incisos.
Exclusão do termo "diretrizes", por ser tratar da própria temática do caput do parágrafo.

	Art. 7º, § 1º, inciso II (modificativa) 
	II - gestão do desempenho dos ocupantes de funções de direção, baseadas em diretrizes de avaliação, indicadores e metas de desempenho;
	II - gestão do desempenho dos ocupantes de funções de direção, baseada em critérios de avaliação de resultados, indicadores e metas de desempenho;
	Correção do termo "baseadas", para adequação de concordância.
Substituição do termo "diretrizes" por "critérios", por ser tratar da própria temática do caput do parágrafo.
Inclusão da expressão "de resultados".

	Ministro Bruno Dantas:

	Art. 7º, § 1º, inciso II (modificativa) 
	II - gestão do desempenho dos ocupantes de funções de direção, baseadas em diretrizes de avaliação, indicadores e metas de desempenho;
	II - gestão do desempenho dos ocupantes de funções de direção e chefia, baseada em critérios de avaliação, indicadores e metas de desempenho;
	Acrescentar "chefia" para englobar os que estejam na função de chefes de serviço.

	Ministro Augusto Nardes:

	Art. 7º, § 1º, inciso III (modificativa) 
	III - divulgação dos perfis profissionais desejáveis para as posições de gestão, bem como dos critérios de seleção, quando for o caso; e
	III - divulgação dos perfis profissionais desejáveis para as posições de gestão, bem como dos critérios de seleção; e
	Considerando os princípios da transparência e do controle, exclusão da expressão "quando for o caso", pois os perfis profissionais desejados e os critérios de seleção devem ser divulgados em todos os casos.

	Ministro Bruno Dantas:

	Art. 7º, § 1º, inciso IV (modificativa) 
	IV - promoção de comportamentos éticos e íntegros por parte dos gestores e servidores do Tribunal.
	IV - promoção de comportamentos éticos e probos por parte das autoridades e servidores do Tribunal.
	Compatibilizar com o art. 4º, II, e 5 º, VIII.

	Ministro-Substituto Marcos Bemquerer Costa:

	Art. 7º, § 1º, inciso IV (modificativa) 
	IV - promoção de comportamentos éticos e íntegros por parte dos gestores e servidores do Tribunal.
	IV - promoção de comportamentos éticos e íntegros por parte dos gestores e servidores do Tribunal, criando-se um ambiente de responsabilidade corporativa.
	É importante que haja uma compreensão clara dos papéis e das responsabilidades dos participantes no quadro da governança, sendo que a atuação dos gestores e dos servidores do Tribunal é um elemento chave para que se alcance a responsabilidade corporativa. Uma atuação deficiente desses agentes impede a organização de alcançar seus objetivos. Vale a pena ressaltar que a criação de um ambiente de responsabilidade corporativa é um dos princípios básicos da governança.

	Ministro Augusto Nardes:

	Art. 7º, § 1º, inclusão do inciso V (aditiva) 
		V - compartilhamento de metodologias, resultados de trabalhos desenvolvidos e boas práticas de governança.
	Necessidade de inserção de diretriz relativa à liderança exercida por meio de disseminação e compartilhamento de boas práticas, que podem ser efetuadas por meio de cursos promovidos pelo ISC, seminários, reuniões institucionais e parcerias com outras escolas de governo.

	Art. 7º, § 2º (modificativa) 
	§ 2º  A Política de Integridade a ser elaborada pelo Tribunal contemplará os aspectos de que trata o inciso IV do § 1º deste artigo e conterá o arcabouço institucional destinado à prevenção, detecção e punição de fraudes e atos de corrupção praticados no âmbito do TCU.
	§ 2º  A Política de Integridade a ser elaborada pelo Tribunal contemplará os aspectos de que trata o inciso IV do § 1º deste artigo e conterá o arcabouço institucional destinado à prevenção, detecção e punição de atos incompatíveis com o exercício do cargo ou função praticados no âmbito do TCU.
	Substituição da expressão "fraudes e atos de corrupção" pela expressão "atos incompatíveis com o exercício do cargo ou função", para adequar a redação ao tom do direito administrativo, menos policialesco.

	Ministra Ana Arraes:

	Art. 7º, § 2º (modificativa) 
	§ 2º Para dar cumprimento ao disposto no inciso IV do § 1º deste artigo, o TCU elaborará política de integridade e conterá o arcabouço institucional destinado à prevenção, detecção e punição de fraudes e atos de corrupção praticados no âmbito do Tribunal.
	§ 2º Para dar cumprimento ao disposto no inciso IV do § 1º deste artigo, o TCU elaborará política de integridade, alinhado com o Código de Ética dos membros e servidores do TCU, e conterá o arcabouço institucional destinado à prevenção, detecção e punição de fraudes e atos de corrupção praticados no âmbito do Tribunal.
	Em adição, a referência expressa ao Código de Ética dos Servidores e Membros do TCU no § 2º do art. 7º promove harmonização com a previsão do inciso IV do mesmo artigo.

	Ministro Bruno Dantas:

	Art. 8º, parágrafo único, inciso II (modificativa) 
	II - modelo transparente de gestão da estratégia, que contemple as etapas de formulação, desdobramento, monitoramento e comunicação, bem como o envolvimento das partes interessadas;
	II - modelo transparente de gestão da estratégia, que contemple as etapas de formulação, desdobramento, monitoramento, avaliação e comunicação, bem como o envolvimento das partes interessadas;
	Acrescentar uma etapa da estratégia que não se confunde com o monitoramento. Este consiste em uma atividade contínua de acompanhamento do progresso da execução da estratégia quanto ao atingimento de metas, a fim de adoção de medidas corretivas. A avaliação, no entanto, preocupa-se com o desempenho da estratégia em termos de resultado e impacto.

	Ministro Augusto Nardes:

	Art. 8º, parágrafo único, inclusão do inciso IX (aditiva) 
		IX - alinhamento das práticas do Tribunal às Normas Internacionais das Entidades Fiscalizadoras Superioras (Issai) e às boas práticas de governança disseminadas pela Organização Internacional das Entidades de Fiscalização Superiores (Intosai) .
	Necessidade de inserção de diretriz de liderança para alinhar a estratégia do TCU às boas práticas de outras entidades de fiscalização superior e às normas da Intosai.

	Art. 9º, § 1º, inciso II (modificativa) 
	II - canais de recebimento e o acompanhamento de denúncias e representações;
	II - canais ativos de recebimento e o acompanhamento de denúncias e representações;
	Inclusão da expressão "ativos", para enfatizar não apenas a necessidade de estabelecimento de canais de comunicação, mas de que tais canais sejam acessíveis e operantes.

	Ministro Bruno Dantas:

	Art. 9º, § 1º, inciso VII (modificativa) 
	VII - responsabilização dos gestores e servidores do TCU.
	VII - mecanismos que garantam a responsabilização dos gestores e servidores do TCU em caso de irregularidades.
	Tornar mais clara a redação.

	Ministro Augusto Nardes:

	Art. 9ª, § 1º, inclusão do inciso VIII (aditiva) 
		VIII - avaliação da relação custo-benefício das ações de controle, determinações e recomendações do Tribunal.
	Necessidade de alinhamento dos mecanismos de controle aos princípios da eficiência e eficácia, bem como às orientações do TCU relativas à estratégia de desburocratização.

	Ministra Ana Arraes:

	Art. 9º, § 1º, inclusão dos incisos VIII e IX.
		VIII - prática de auditoria interna voltada à melhoria dos controles institucionais e processos de trabalho; e
IX - efetivo exercício da função correcional.
	A inclusão dos incisos VIII e IX ao art. 9º valoriza a auditoria interna e a prática correcional como mecanismos de controle e governança institucional.

	Ministro Bruno Dantas:

	Art. 9º, § 1º, inciso VIII
 (aditiva) 
		VIII - atuação da auditoria interna com o objetivo de avaliar e melhorar a eficácia do gerenciamento de riscos, dos controles internos e da governança.
	Tornar compatível com o que está previsto no RFB/TCU. O papel a auditoria interna é imprescindível para o bom funcionamento do mecanismo "controle".

	Art. 9º, § 1º, inciso IX (aditiva) 
		IX - garantia de condições para que a auditoria interna seja independente e proficiente.
	Destacar a necessidade de independência e proficiência da auditoria interna no mecanismo de controle. Tal necessidade está prevista no RFB/TCU e nos processos de fiscalização em governança já realizados por esta Casa.

	Ministro Augusto Nardes:

	Art. 9º, § 2º (modificativa) 
	§ 2º O Congresso Nacional é o principal ator na prestação de contas prevista no inciso III do § 1º deste artigo.
	§ 2º O Congresso Nacional é a principal parte interessada na prestação de contas prevista no inciso III do § 1º deste artigo.
	Substituição da expressão "o principal ator" pela expressão "a principal parte interessada", para adequação aos conceitos definidos no art. 2º, inciso III, do normativo.

	Ministra Ana Arraes:

	Art. 9º, § 2º, (modificativa) .
	§ 2º O Congresso Nacional é o principal ator na prestação de contas prevista no inciso III do § 1º deste artigo.
	§ 2º A sociedade brasileira, representada pelo Congresso Nacional, é a principal agente na prestação de contas prevista no inciso III do § 1º deste artigo.
	Inclusão da sociedade brasileira, representada pelo Congresso Nacional, como principal destinatária da prestação de contas dos resultados do TCU, em harmonização com princípios constitucionais e legais associados à matéria.

	Ministro Augusto Nardes:

	Art. 9º, inclusão do § 3º (aditiva) 
		§ 3º O Tribunal divulgará em seu relatório de atividades a efetividade de suas ações por meio da publicação dos resultados alcançados e das práticas de governança adotadas.
	Necessidade de previsão dessa medida, haja vista a governança envolver a divulgação de informações às partes interessadas, em especial à sociedade, no caso do Tribunal, para conhecimento das ações realizadas, sendo o seu relatório de atividades o veículo mais adequado.

	Ministro Bruno Dantas:

	Art. 11, caput  (modificativa) 
	Art. 11. O papel das instâncias internas de governança corresponde às seguintes atividades:
	Art. 11. Compete às instâncias internas de governança:
	Simplificar a redação.

	Ministro Augusto Nardes:

	Art. 11, inciso III
	III - aprovação e atualização da política de governança organizacional do Tribunal.
	III - atualização da política de governança organizacional do Tribunal.
	Exclusão da expressão "aprovação e", por estar abrangida pelo papel de atualização.

	Ministro Bruno Dantas:

	Art. 12, inciso IV (modificativa) 
	IV - as estruturas de apoio à governança
	IV - as instâncias internas de apoio à governança.
	Compatibilizar com o Art. 2º, incisos IV e VI.

	Art. 13, caput (modificativa) 
	Art. 13. As estruturas de apoio à governança são responsáveis pelas seguintes atividades:
	Art. 13. Compete às instâncias internas de apoio à governança:
	Simplificar e compatibilizar com o Art. 2º, incisos IV e VI.

	Ministra Ana Arraes:

	Art. 13, inciso V (aditiva) 
		V - realização de correições e inspeções para avaliar a aderência do comportamento da alta administração e demais gestores e servidores do Tribunal aos valores e princípios constitucionais, legais e organizacionais.
	A inclusão do inciso V destaca atividades correcionais como estrutura relevante à construção da política de governança. Além da importância inerente às referidas atividades, a modificação promove harmonia e integração do artigo 13 com os artigos 5º e 7º.

	Ministro Bruno Dantas:

	Art. 13, §1 º (modificativa) 
	§1º Compõem a estrutura de apoio à governança do TCU:
	§1º Compõem as instâncias internas de apoio à governança do TCU:
	Compatibilizar com o Art. 2º, incisos IV e VI.

	Ministro Augusto Nardes:

	Art. 13, § 1º, inclusão de inciso, numerado como VI (aditiva) 
		VI - o Centro de Altos Estudos em Controle e Administração Pública do TCU (Cecap) ; e
	Inserção formal do Cecap como estrutura de apoio à governança do TCU, haja vista ser o responsável pelo diálogo do TCU com especialistas, autoridades e representantes da sociedade.

	Art. 13, § 1º, renumeração do inciso VI (modificativa) 
	VI - as comissões e comitês do TCU.
	VII - as comissões e comitês do TCU
	Inserção da nova redação do Art. 13, § 1º, inciso VI, renumerando o antigo inciso VI e mantendo a mesma redação.

	Ministro Bruno Dantas:

	Art. 13, § 3 º (modificativa) 
	§3º O Plano e o Relatório Anual de Auditoria Interna serão, respectivamente, aprovado e avaliado pelo presidente do TCU, com ciência ao Plenário.
	§3º O Plano e o Relatório Anual de Auditoria Interna serão, respectivamente, aprovado e avaliado pelo Plenário.
	Evitar o conflito de interesse entre a instância que aprova e àquela cuja gestão vai ser avaliada.

	Ministro Augusto Nardes:

	Art. 14, exclusão do inciso IV (supressiva) 
	IV - a gestão de crise 
		Desnecessidade de inclusão de um dispositivo específico de gestão de crise, uma vez que as tarefas a ela relacionadas estão inseridas nas gestões indicadas nos incisos I a III (gestão estratégica, gestão tática e   gestão operacional) , tendo o Presidente do TCU, como autoridade decisória, a capacidade de gerenciá-la adequadamente.

	Art. 14, exclusão dos §§ 7º e 8º (supressiva) 
	§ 7º  A gestão de crise institucional é responsável por tomar decisões em resposta à eventos de grave repercussão para o Tribunal.
§ 8º  Integram o gabinete de crise institucional, instância que operacionaliza a gestão de crise, a alta administração e os representantes das unidades indicadas pelo Presidente do Tribunal.
		Idem anterior.

	Caso mantido o Art. 14, § 7º
	§ 7º  A gestão de crise institucional é responsável por tomar decisões em resposta à eventos de grave repercussão para o Tribunal.
	§ 7º  A gestão de crise é responsável por tomar decisões em resposta a eventos de grave repercussão para o Tribunal.
	Exclusão do termo "institucional", para padronização com o disposto no art. 14, inciso IV e § 8º.
Ajuste na redação, para correção gramatical

	Ministra Ana Arraes:

	Art. 14, exclusão dos  §§ 4º, 6º e 8º (supressiva) 
	§ 4º Integram a gestão tática os dirigentes ocupantes de função confiança de nível FC-5 do TCU.
§ 5º A gestão operacional é responsável pela execução de processos finalísticos e de apoio. § 6º Integram a gestão operacional os gestores ocupantes de funções de confiança de direção de níveis FC-3 e FC-4.
§ 7º A gestão de crise institucional é responsável por tomar decisões em resposta à eventos de grave repercussão para o Tribunal.
§ 8º Integram o gabinete de crise institucional, instância que operacionaliza a gestão de crise, a alta administração e representantes das unidades de comunicação, de consultoria jurídica e de planejamento.
	§ 4º A gestão operacional é responsável pela execução de processos finalísticos e de apoio.
§ 5º A gestão de crise institucional é responsável por tomar decisões em resposta à eventos de grave repercussão para o Tribunal.
	O detalhamento dos integrantes de cada nível de gestão objetivamente associado à função ocupada, como indicado nos §4º e 6º, apresenta incongruências de caráter prático, como por exemplo em relação aos ocupantes de funções comissionadas nos gabinetes de autoridades e aos ocupantes de funções de projeto (especialistas sêniores) . Quanto à supressão do §8º, o detalhamento prévio dos integrantes de gabinete de crise institucional deixa de considerar as necessidades relacionadas a cada evento a ser enfrentado e as características específicas do comitê que se encarregará desse evento específico. A supressão decorre do entendimento de que cada comitê deve ser formado no momento da necessidade de resposta à determinada crise.

11.	Os dispositivos mencionadas passariam a ter as seguintes redações:
" (...) 
Art. 2º  Para os efeitos desta Resolução, entende-se por:
I - governança organizacional: mecanismos de liderança, estratégia e controle postos em prática para avaliar, direcionar e monitorar a atuação da gestão, com vistas à condução do TCU em relação às suas atividades político-institucionais e serviços de interesse da sociedade;
II - mecanismos de governança: conjunto de práticas de liderança, de estratégia e de controle que devem ser adotados pelo TCU para que as funções de governança referentes à avaliação, ao direcionamento e ao monitoramento institucional sejam executadas de forma satisfatória;
III - partes interessadas: pessoas físicas ou jurídicas, grupos de pessoas ou órgãos com interesse na prestação de serviços do Tribunal, podendo ser afetados positiva ou negativamente pela atuação do TCU (jurisdicionados, Congresso Nacional, cidadãos, sociedade em geral) ;
IV - instâncias internas de governança: unidades responsáveis por definir ou avaliar a estratégia e as políticas, garantindo que elas atendam ao interesse público, bem como monitorar a conformidade e o desempenho destas, devendo agir nos casos em que desvios forem identificados. São elas o Plenário, o Conselho Consultivo, a alta administração e as instâncias internas de apoio a governança;
V - alta administração: conjunto de gestores que integram o nível estratégico da organização, composto pelo Presidente do TCU e pelos membros da Comissão de Coordenação Geral (CCG) , com poderes para estabelecer políticas, diretrizes e objetivos organizacionais;
VI - instâncias internas de apoio à governança: unidades que realizam a comunicação entre partes interessadas internas e externas à administração, bem como auditorias internas que avaliam e monitoram riscos e controles internos, comunicando quaisquer disfunções identificadas à alta administração ou ao Plenário;
VII - gestão da estratégia: conjunto de ações e decisões necessárias à formulação, planejamento, execução, monitoramento, avaliação e revisão da estratégia organizacional;
VIII - gestão de riscos: processo de natureza permanente, estabelecido, direcionado e monitorado pela alta administração, que contempla as atividades de identificar, avaliar e gerenciar potenciais eventos que possam afetar a organização, destinado a fornecer segurança razoável quanto à realização de seus objetivos.
 (...) 
Art. 3º São funções básicas da governança organizacional:
 (...) 
II - direcionar e orientar a preparação, a articulação e a coordenação de políticas e planos, alinhando as funções organizacionais às necessidades das partes interessadas e assegurando o alcance dos objetivos estabelecidos; e 
 (...) 
Art. 4º  Constituem princípios da governança no TCU:
 (...) 
II - probidade; 
 (...) 
IV - prestação de contas e responsabilidade;
 (...) 
XI - capacidade de resposta;
 (...) 
Art. 5º São diretrizes da governança no TCU:
I - clareza sobre o propósito do TCU e sobre os resultados que as partes interessadas esperam do Tribunal, os quais devem estar alinhados;
 (...) 
V - desenvolvimento das competências necessárias dos servidores e autoridades para o alcance dos resultados institucionais esperados pelas partes interessadas;
VI - articulação, integração e coordenação com outras organizações para propiciar eficiência no alcance de resultados com menor dispêndio de esforços;
VII - processo decisório transparente, baseado em informações de qualidade e orientado pelas evidências, pela conformidade, eficiência e participação das partes interessadas;
VIII - garantia ao comportamento ético e probo das autoridades e servidores do Tribunal;
IX - prática efetiva dos valores organizacionais; 
X - continuidade dos projetos de longo prazo, de acordo com a avaliação permanente dessas iniciativas;
XI - avaliação periódica do desempenho dos gestores e servidores do Tribunal, a fim de incentivar a melhoria contínua;
XII - garantia ao funcionamento de um sistema eficaz de gestão de risco; e
XIII - aderência do orçamento ao plano estratégico.
 (...) 
Art. 7º O mecanismo de liderança é composto pelo conjunto de práticas de natureza humana ou comportamental que asseguram que pessoas probas, capacitadas, competentes, responsáveis e motivadas ocupem a alta administração e as principais posições gerenciais do Tribunal, liderando as pessoas e as funções organizacionais para o alcance dos resultados esperados pelas partes interessadas, com a observância, sempre que possível, da realização e da conclusão dos cursos oferecidos pelo Instituto Serzedello Corrêa - ISC em sintonia com o plano institucional para o desenvolvimento na carreira perante a Secretaria do TCU.
§ 1º São diretrizes relacionadas ao mecanismo de liderança:
I - definição de princípios, diretrizes, instâncias e responsabilidades; 
II - gestão do desempenho dos ocupantes de funções de direção e chefia, baseadas em critérios de avaliação de resultados, indicadores e metas de desempenho;
III - divulgação dos perfis profissionais desejáveis para as posições de gestão, bem como dos critérios de seleção;
IV - promoção de comportamentos éticos e probos por parte das autoridades e servidores do Tribunal, criando-se um ambiente de responsabilidade corporativa; e
V - compartilhamento de metodologias, resultados de trabalhos desenvolvidos e boas práticas de governança.
§ 2º A Política de Integridade a ser elaborada pelo Tribunal, alinhada com o Código de Ética dos membros e servidores do TCU, contemplará os aspectos de que trata o inciso IV do § 1º deste artigo e conterá o arcabouço institucional destinado à prevenção, detecção e punição de atos incompatíveis com o exercício do cargo ou função praticados no âmbito do TCU 
Art. 8º O mecanismo de estratégia é composto pelo conjunto de práticas que integram os recursos organizacionais às iniciativas e aos resultados previstos, formando-se um caminho coerente a ser percorrido pelas estruturas internas e pelos gestores e servidores do Tribunal.
Parágrafo único.  São diretrizes relacionadas ao mecanismo de estratégia:
 (...) 
II - modelo transparente de gestão da estratégia, que contemple as etapas de formulação, desdobramento, monitoramento, avaliação e comunicação, bem como o envolvimento das partes interessadas;
 (...) 
VII - sistema de gestão de riscos, com ênfase nos riscos-chave do Tribunal;
VIII - monitoramento do desempenho das principais funções organizacionais; e
IX - alinhamento das práticas do Tribunal às Normas Internacionais das Entidades Fiscalizadoras Superioras (Issai) e às boas práticas de governança disseminadas pela Organização Internacional das Entidades de Fiscalização Superiores (Intosai) .
Art. 9º O mecanismo de controle é composto pelo conjunto de práticas pelas quais os gestores assumem responsabilidades de ordem fiscal, gerencial e programática, e delas prestam contas espontaneamente. 
§ 1º São diretrizes relacionadas ao mecanismo de controle:
 (...) 
II - canais ativos de recebimento e o acompanhamento de denúncias e representações;
III - prestação de contas às partes interessadas sobre a atuação e os resultados alcançados pelo TCU;
IV - entrega às partes interessadas de serviços de qualidade;
V - avaliação da imagem da organização e a satisfação das partes interessadas com seus serviços e produtos.
VI - efetivo exercício das funções, papeis e responsabilidades dos servidores, dos gestores e das estruturas organizacionais;
VII - mecanismos que garantam a responsabilização dos gestores e servidores do TCU em caso de irregularidades;
VIII - avaliação da relação custo-benefício das ações de controle, determinações e recomendações do Tribunal;
IX - atuação da auditoria interna com o objetivo de avaliar e melhorar a eficácia do gerenciamento de riscos, dos controles internos, da governança e dos processos de trabalho;
X - garantia de condições para que a auditoria interna seja independente e proficiente; e
XI - efetivo exercício da função correcional.
§ 2º A sociedade brasileira, representada pelo Congresso Nacional, é a principal agente na prestação de contas prevista no inciso III do § 1º deste artigo.
§ 3º O Tribunal divulgará em seu relatório de atividades a efetividade de suas ações por meio da publicação dos resultados alcançados e das práticas de governança adotadas.
 (...) 
Art. 11. Compete às instâncias internas de governança:
 (...) 
III - atualização da política de governança organizacional do Tribunal.
Art. 12.  Compõem a estrutura de governança do TCU:
 (...) 
IV - as instâncias internas de apoio à governança.
Art. 13. Compete às instâncias internas de apoio à governança:
 (...) 
III - proposição de eventuais ajustes e atualizações da política de governança organizacional do TCU;
IV - realização de auditorias internas que avaliam e monitoram riscos e controles internos, comunicando quaisquer disfunções identificadas às instâncias internas de governança; e
V - realização de correições e inspeções para avaliar a aderência do comportamento da alta administração e demais gestores e servidores do Tribunal aos valores e princípios constitucionais, legais e organizacionais.
§ 1º Compõem as instâncias internas de apoio à governança do TCU:
 (...) 
V - a Ouvidoria;
VI - o Centro de Altos Estudos em Controle e Administração Pública do TCU (Cecap) ; e 
VII - as comissões e comitês do TCU.
 (...) 
§3º O Plano e o Relatório Anual de Auditoria Interna serão, respectivamente, aprovado e avaliado pelo Plenário.
 (...) 
12.	O Ministro-substituto Marcos Bemquerer Costa também apresentou a seguinte sugestão de alteração do inciso II do §1º do art. 7º:
	Dispositivo
	Redação Original
	Nova Redação Sugerida
	Justificativa

	Art. 7º, § 1º, inciso II (modificativa) 
	II - gestão do desempenho dos ocupantes de funções de direção, baseadas em diretrizes de avaliação, indicadores e metas de desempenho;
	II - gestão do desempenho dos ocupantes de funções de direção, baseadas em diretrizes de avaliação, indicadores e metas de desempenho, além de parâmetros para aferição da integração do quadro de gestão estratégica;
	Para a correta implementação da governança corporativa é necessário providenciar a integração do quadro de gestão estratégica, alcançando-se os padrões de performance (output e outcome) requeridos para o atingimento das suas metas e objetivos.

13.	Observe que não há na minuta de anteprojeto a definição de "quadro de gestão estratégica". Essa ausência poderia, com a alteração sugerida, trazer falta de clareza sobre a diretriz. Ademais, com devidas vênias, entendo que os objetivos apontados na justificativa para alteração já podem ser alcançados com a "avaliação, indicadores e metas de desempenho" previstos na redação original.
14.	O §2º do art. 7º também foi objeto de emenda da Ministra Ana Arraes:
	Dispositivo
	Redação Original
	Nova Redação Sugerida
	Justificativa

	Art. 7º, § 2º (modificativa) 
	§ 2º Para dar cumprimento ao disposto no inciso IV do § 1º deste artigo, o TCU elaborará política de integridade e conterá o arcabouço institucional destinado à prevenção, detecção e punição de fraudes e atos de corrupção praticados no âmbito do Tribunal.
	§ 2º Para dar cumprimento ao disposto no inciso IV do § 1º deste artigo, o TCU elaborará política de integridade, alinhado com o Código de Ética dos membros e servidores do TCU, e conterá o arcabouço institucional destinado à prevenção, detecção e punição de fraudes e atos de corrupção praticados no âmbito do Tribunal.
	Em adição, a referência expressa ao Código de Ética dos Servidores e Membros do TCU no § 2º do art. 7º promove harmonização com a previsão do inciso IV do mesmo artigo.

15.	Ocorre que o texto do dispositivo já havia sido alterado após revisão da Comissão de Coordenação Geral - CCG. No entanto, entendo adequada a referência ao Código de Ética dos Servidores e Membros do TCU, conforme sugerido pela eminente Ministra. A redação apresentada no subitem 11, já contempla a alteração.
16.	Por fim, passo a tratar das alterações relacionadas ao art. 14:
	Dispositivo
	Redação Original
	Nova Redação Sugerida
	Justificativa

	Ministro Augusto Nardes:

	Art. 14, exclusão do inciso IV (supressiva) 
	IV - a gestão de crise 
		Desnecessidade de inclusão de um dispositivo específico de gestão de crise, uma vez que as tarefas a ela relacionadas estão inseridas nas gestões indicadas nos incisos I a III (gestão estratégica, gestão tática e   gestão operacional) , tendo o Presidente do TCU, como autoridade decisória, a capacidade de gerenciá-la adequadamente.

	Art. 14, exclusão dos §§ 7º e 8º (supressiva) 
	§ 7º A gestão de crise institucional é responsável por tomar decisões em resposta à eventos de grave repercussão para o Tribunal.
§ 8º Integram o gabinete de crise institucional, instância que operacionaliza a gestão de crise, a alta administração e os representantes das unidades indicadas pelo Presidente do Tribunal.
		Idem anterior

	Caso mantido o Art. 14, § 7º
	§ 7º A gestão de crise institucional é responsável por tomar decisões em resposta à eventos de grave repercussão para o Tribunal.
	§ 7º A gestão de crise é responsável por tomar decisões em resposta a eventos de grave repercussão para o Tribunal.
	Exclusão do termo "institucional", para padronização com o disposto no art. 14, inciso IV e § 8º.
Ajuste na redação, para correção gramatical

	Ministra Ana Arraes:

	Art. 14, exclusão dos  §§ 4º, 6º e 8º (supressiva) 
	§ 4º Integram a gestão tática os dirigentes ocupantes de função confiança de nível FC-5 do TCU.
§ 5º A gestão operacional é responsável pela execução de processos finalísticos e de apoio. § 6º Integram a gestão operacional os gestores ocupantes de funções de confiança de direção de níveis FC-3 e FC-4.
§ 7º A gestão de crise institucional é responsável por tomar decisões em resposta à eventos de grave repercussão para o Tribunal.
§ 8º Integram o gabinete de crise institucional, instância que operacionaliza a gestão de crise, a alta administração e representantes das unidades de comunicação, de consultoria jurídica e de planejamento.
	§ 4º A gestão operacional é responsável pela execução de processos finalísticos e de apoio.
§ 5º A gestão de crise institucional é responsável por tomar decisões em resposta à eventos de grave repercussão para o Tribunal.
	O detalhamento dos integrantes de cada nível de gestão objetivamente associado à função ocupada, como indicado nos §4º e 6º, apresenta incongruências de caráter prático, como por exemplo em relação aos ocupantes de funções comissionadas nos gabinetes de autoridades e aos ocupantes de funções de projeto (especialistas sêniores) . Quanto à supressão do §8º, o detalhamento prévio dos integrantes de gabinete de crise institucional deixa de considerar as necessidades relacionadas a cada evento a ser enfrentado e as características específicas do comitê que se encarregará desse evento específico. A supressão decorre do entendimento de que cada comitê deve ser formado no momento da necessidade de resposta à determinada crise.

17.	O eminente Ministro Augusto Nardes aponta para a desnecessidade de inclusão de um dispositivo específico de gestão de crise, uma vez que já estaria contemplada nos incisos anteriores. Com as devidas vênias, entendo que as considerações apresentadas pela Secretaria de Planejamento, Governança e Gestão - Seplan (peça 1) justificam o destaque que a matéria recebeu na proposta de resolução:
"24.	Gestão de Crise é o método que une diferentes as forças administrativas de uma organização, com o objetivo de amenizar esses impactos negativos, gerados por motivos internos ou externos. Esta atividade administrativa de Gestão de Crise é parte importante, também, de um excelente processo de Governança e Gestão de Risco.
25.	Mesmo com um elevado nível de maturidade em gestão de riscos, todas as organizações estão sujeitas a eventuais crises, das mais variadas origens e efeitos.
26.	Quando essas crises ocorrerem é imprescindível que a organização esteja preparada para gerenciar tais fatos, no intuito de mitigar os impactos dos possíveis impactos negativos.
27.	O Tribunal inicialmente se deparou com a necessidade de criação de um Gabinete de Crise por volta de 2012, quando a extinta Assessoria de Segurança da Informação e Governança de TI (Assig) implementava no TCU a Gestão de Continuidade de Negócios (GCN) .
28.	Àquela época chegaram a ser produzidos documentos relativos à resposta do TCU a situações de crise, tais como a minuta de Plano de Resposta à Emergência, submetido ao então Comitê de Segurança da Informação (CSI) , também extinto.
29.	Com o fim daquela unidade, não houve mais avanços na área de Continuidade de Negócios no TCU, o que significou também a não adoção até então de um Comitê específico para tratar da Gestão de Crise.  A estruturação de um Comitê específico para essa atribuição se mostra a medida mais adequada para gerenciar esses eventos."
18.	No que concerne à exclusão dos §§4º, 6º e 8º do art. 14, entendo, em linha com a justificativa apresentada pela eminente Ministra Ana Arraes, que o detalhamento dos integrantes de cada nível de gestão pode impor à administração um engessamento desnecessário que pode prejudicar a melhor composição de um comitê e, no caso dos integrantes do gabinete de crise, deixar "de considerar as necessidades relacionadas a cada evento a ser enfrentado e as características específicas do comitê que se encarregará desse evento específico", conforme consignou Sua Excelência.
19.	O eminente Ministro Vital do Rêgo (peça 13) , tendo em conta que depois da pandemia da Covid-19 haverá a "necessidade de construção de novos referenciais e modelos de atuação tanto internamente quanto externamente" e considerando a "existência de grupo de trabalho formado para avaliar/aplicar a desburocratização na área administrativa desta Corte de Contas", apresentou as seguintes observações:
"1) A norma cria mais um sistema, mais uma sigla (SGO) . Parece que no caso em questão não estamos conseguindo por em prática uma das diretrizes propostas no próprio normativo (desburocratização) . 
Sugestão: suprimir o comando que cria essa entidade (SGO) (parágrafo único do art. 1º) , assim como o anexo a esta resolução. Pode engessar.
2) Se a política de governança teria o papel de política maior, acho que deveria estar integrada pelo conjunto de políticas existentes na organização. Aliás, o principal papel da política de governança deveria ser de assegurar o alinhamento entre as diferentes políticas existentes na organização, assim como o cumprimento dos propósitos de cada uma delas e a necessária harmonia entre elas: política de gestão de riscos, política de gestão de pessoas, política de segurança da informação, política de transparências, planejamento institucional, etc. Há muita fragmentação de políticas, de conceitos e de sistemas organizacionais que requerem trabalho prévio de "desburocratização", de simplificação, e de harmonização. Veja que a norma estabelece tantas diretrizes, princípios e conceitos, os quais somados às inúmeras outras políticas existentes no âmbito do TCU, tornará extremamente complexo e oneroso dar consequência prática e garantir harmonia em sua execução."
20.	Feitas essas considerações, sugere Sua Excelência que seja submetida a proposta de resolução ao grupo de trabalho criado para fins de adoção de ações de desburocratização na área administrativa. O mencionado grupo poderia oferecer sugestões de aprimoramento da norma que impliquem na redução da burocracia administrativa na área administrativa deste Tribunal.
21.	Em que pese as sempre pertinentes considerações do eminente Ministro Vital do Rêgo, com as devidas vênias, entendo que as sugestões apresentadas por Sua Excelência podem ser levadas à consideração da Presidência sem prejuízo de uma eventual aprovação da resolução ora proposta, em especial no que se referem à simplificação e harmonização do conjunto de políticas internas, de conceitos, de diretrizes.
	Ante todo o exposto, cumprimentando a Presidência deste Tribunal pela iniciativa da matéria e pelo trabalho realizado, acolho, em parte, as sugestões encaminhadas pelos meus eminentes pares e VOTO no sentido de que seja adotada a deliberação que ora submeto à apreciação deste Colegiado.
TCU, Sala das Sessões Ministro Luciano Brandão Alves de Souza, em 12 de agosto de 2020.
BENJAMIN ZYMLER 
Relator